臺灣高等法院高雄分院刑事判決　　　　　九十三年度上易字第三五號
　　上　訴　人
　　即　被　告　己○○
　　　　　　　　乙○○
　　　　　　　　甲○○
　　　　　　　　庚○○
　　　　　　　　丙○○
　　　　　 丁○○
　　　　　　　　戊○○
　　右七人共同
　　選任辯護人　陳旻沂
右上訴人等因竊盜等案件，不服臺灣屏東地方法院九十二年度訴字第七一號中華民國
九十二年十一月十六日第一審判決（起訴案號：臺灣屏東地方法院檢察署九十一年度
偵字第三一九九號），提起上訴，本院判決如左：
      主      文
原判決關於乙○○部分撤銷。
乙○○結夥三人以上竊盜，處有期徒刑壹年。
其他上訴駁回。
      事      實
一、己○○明知其於民國（下同）九十年九月十日以種植蔬果名義，向壬○○承租辛○○所有坐落屏東縣高樹鄉○○○段七三０之二號土地，係在荖濃溪東振新堤防
    內，屬於荖濃溪行水區，僅得依約定使用該土地種植短期農作物，並無挖取砂石
    外運之權利，竟於九十一年五月二十日廿三時許，夥同庚○○、丙○○、戊○○
    、乙○○，並透過不知情之陳中慶（原審判決無罪確定）提供大貨車四輛、挖土
    機二輛，及員工甲○○、丁○○，共同基於意圖為自己不法之犯意聯絡，由乙○○、戊○○駕駛挖土機，挖取上開土地上之砂石，放置於丙○○、庚○○、甲○○、丁○○所駕駛之大貨車上，再由己○○駕駛自用小客車在前方引導，將砂石
    外運至高樹鄉砂石聯合管理委員會前方空地堆放。嗣於翌日（五月廿一日）凌晨
    零時卅分許，為警當場查獲由丁○○駕駛車牌Ｘ二－七００號大貨車及甲○○駕
    駛車牌Ｊ０－二０八號大貨車（車上均有砂石），己○○乘隙逃逸。經丁○○、
    甲○○帶同警方至上址挖取砂石現場，乙○○、戊○○、丙○○、庚○○均棄車
    逃逸，而遺留車牌Ｊ０－五０八號、Ｘ０－四一六號大貨車及挖土機二輛。共計
    盜取砂石共約六百二十五立方公尺。
二、案由屏東縣警察局里港分局報請臺灣屏東地方法院檢察署檢察官偵查起訴。
      理      由
一、訊據上訴人即被告己○○、庚○○、丙○○、戊○○、乙○○、甲○○、丁○○
    對於前開指揮或駕駛挖土機、大貨車、挖掘、載運砂石，至高樹鄉砂石聯合管理
    委員會前方空地堆放，嗣丁○○、甲○○駕駛大貨車載運砂石於途中，為警查獲
    等事實，均不爭執，而均否認有盜採砂石之犯行。被告己○○辯稱：伊向壬○○
    承租上開土地，欲種植西瓜，因該地石頭甚多，需先整地，而將地上石頭搬離，
    並無盜採砂石犯意；被告庚○○、丙○○、戊○○、乙○○均辯稱：伊等是受己○○之託，幫忙整地，己○○說要整地種西瓜，如何整地，均受己○○指揮，並
    非盜採砂石；被告甲○○、丁○○則辯稱：伊等是老闆陳中慶叫去幫忙己○○整
    地的，不知是盜採砂石各等語。
二、惟查：
  (一)前開系爭土地，位於荖濃溪河川行水區內，為辛○○所有，於九十年七月十三日
    委託壬○○管理，壬○○於九十年九月十日將之出租與被告己○○種植蔬菜及短
    期作物等情，為證人壬○○所證實，並有壬○○與己○○簽訂之同意書及經濟部
    水利署第七河川局九十二年八月廿七日水七管字第０九二０二０一五九八０號函
    等附卷可稽（偵查卷第二七頁反面、第二九頁、原審卷第一四六頁）。
  (二)本案係屏東縣警察局里港分局新南派出所員警汪秤富於九十一年五月廿一日凌晨
    巡邏時，發現有砂石車開小燈行駛，前面有一台自用小客車帶路，因而上前盤查
    ，砂石車已將砂石倒在高樹鄉砂石聯合管理委員會前面空地，砂石車上也有載運
    砂石，因為聯合管理委員會，已經許久未開採砂石，砂石車司機就帶同員警到開
    採砂石現場，又發現挖土機及砂石車，司機均已逃逸，引擎雖未發動，但都還是
    熱的等情，已據證人汪秤富於原審及本院審理中具結證實（原審卷第一０二頁、
    本院九十三年三月三十日筆錄），並有現場照片廿五張在卷足憑（警卷、原審卷
    第一九二－一九八頁）。而現場遭挖掘之砂石，約有六百二十五立方公尺，與堆
    置於高樹鄉砂石聯合管理委員會前方空地之砂石材質、大小及內容均相同，此為
    經濟部水利署第七河川局會同高屏溪流域管理委員會及里港分局新南派出所員警
    前往現場勘查無訛，並據證人即參予勘查之高屏溪流域管理委員會職員汪隆盛結
    證屬實，復有卷附之高屏溪流域管理委員會稽查違規案件現場紀錄及現場略圖可
    佐（本院九十三年四月十三日筆錄、原審卷第一四七、一四八頁）。
  (三)被告等雖均辯稱僅在整地，並非盜採砂石云云。惟如真整地，依被告己○○所供
    係「將土地內的大石頭、雜草拿起來，將地推平」，此等工作，自應在日間自然
    光線下進行，豈有在深夜視線不明之下工作之理。被告甲○○、丁○○駕駛大貨
    車，載運砂石，在深夜行駛，竟未打開大燈，而開小燈行駛，而留在系爭現場駕
    駛挖土機、大貨車之被告乙○○、戊○○、丙○○、庚○○等人，見查緝人員到
    場，均棄車逃逸，已如上述，是被告等如真合法整地，豈有深夜光線不明而開小
    燈行駛，見查緝人員到場，而均棄車逃逸之理。凡此已足認被告等均明知行為非
    法，恐被發現之心態。
  (四)系爭土地之所有人辛○○於九十年七月十三日，與壬○○、陳進坤訂立契約，同
    意壬○○、陳進坤在系爭土地上開採砂石，由壬○○二人於河川局核定之數量內
    ，每立方公尺砂石支付辛○○新台幣六十元，有上述契約書影本在卷可按（偵查
    卷第三０頁），是可見系爭土地蘊含砂石，不宜種植農作物。據被告己○○於警
    訊所供「因為我要種植西瓜，才將砂石搬運到該處（指高樹鄉砂石聯合管理委員
    會前空地）屯積，整地後還要將砂石載運回原地」云云。系爭土地不宜種植農作
    物，其經濟效益不高，如何能與二輛挖土機、四輛大貨車及六個成年人來回挖掘
    搬運之對價可比，是亦可證被告等係盜採經濟價值較高之砂石出售圖利無疑。
  (五)被告己○○、乙○○、戊○○、丙○○、庚○○等雖又辯稱：當時係己○○招呼
    吃宵夜，且當晚下雨，前往避雨，並非逃跑云云。然挖土機及大貨車均非無篷之
    車輛，如為避雨，留在駕駛座內即可，豈有將價值數百萬元之車輛棄置不顧之理
    ，且既已下雨，亦無冒雨前往吃宵夜之可能。是被告己○○等人係見查緝人員到
    場，恐被查獲而逃逸甚明。被告乙○○、戊○○、丙○○、庚○○、甲○○、丁○○等六人分別駕駛挖土機、大貨車，已如上述，而駕駛自用小客車引導甲○○
    、丁○○載運砂石之人，雖未經現場緝獲，然就乙○○等六人係被告己○○僱請
    而來，系爭土地又係被告己○○向壬○○租用，則駕駛該自用小客車之人，係被
    告己○○，足以認定。被告甲○○、丁○○雖又辯稱：彼等係受老闆陳中慶之指
    示，幫忙己○○整地云云。但被告等並非整地，已如上開事證，不論陳中慶是否
    知情，被告甲○○、丁○○均有盜採砂石之共同犯意，仍應共負刑責。
  (六)系爭土地於九十年二月十三日，有案外人陳照宏在其上挖掘砂石，將砂石堆置，
    尚未運出，為警查獲，此有經濟部水利處第七河川局取締違反水利法現場會勘紀
    錄表附卷可證（原審卷第一九０頁）。本案查獲時，經高屏溪流域管理委員會稽
    查人員黃議賢至現場勘查，發現系爭土地與九十年二月間比較，有被挖土機挖深
    情形，砂石堆有被切過痕跡等情，為證人黃議賢於原審具結證實（原審卷第一八
    ０頁）。而前揭委員會稽查人員汪隆盛於案發後，至現場勘查，依堆置砂石之小
    山丘被挖取之情形，以皮尺丈量，約被盜採六百二十五立方公尺，亦為證人汪隆
    盛證述無誤（本院九十三年四月十三日筆錄）。至上述違規案件現場紀錄所載被
    告甲○○、丁○○之大貨車載運之砂石各約為十六立平方尺，是否正確無誤，並
    不影響被告等盜採砂石犯行。另證人王俊勻所證會同勘查現場之情形，不足為被
    告等有利之依據。
  (七)綜上所，本案事證已臻明確，被告等所辯，顯係卸責之詞，殊無足採，犯行均
    堪認定。
三、查被告己○○、庚○○、丙○○、戊○○、乙○○、甲○○、丁○○共同意圖為
    自己不法之所有、結夥三人以上，而竊取他人之物，所為均有犯刑法第三百二十
    一條第一項第四款之加重竊盜罪。被告等七人間，就上開竊盜行為，有犯意聯絡
    及行為分擔，均為共同正犯。
四、原審就被告己○○、庚○○、丙○○、戊○○、甲○○、丁○○等六人部分，適
    用刑法第二十八條、第三百二十一條第一項第四款，審酌被告己○○等六人，為
    圖私利，盜採砂石，惡性非輕，犯罪後飾詞卸責，未見悔意，屏東地區多年來盜
    採嚴重，處以輕刑難收警惕之效，及被告等六人參予犯罪情節之輕重，暨被告己○○於九十年間，因違反水利法之罪，經本院判處有期徒刑六月（於九十二年十
    一月七日執行完畢，不構成累犯）等一切情狀，分別量處被告己○○有期徒刑一
    年六月，被告甲○○、庚○○、丙○○、丁○○、戊○○各有期徒刑一年；其認
    事用法及量刑，均無不當，應予維持。被告己○○、甲○○、庚○○、丙○○、
    丁○○、戊○○等上訴意旨執前詞指摘原判決此部分不當，均無理由，應併予駁
    回。
五、原審就被告乙○○部分論處罪刑，固無不合，惟查，被告乙○○於八十六年間，
    因犯麻醉藥品管理條例之罪，經臺灣臺中地方法院判處有期徒刑二月確定，於八
    十七年五月五日易科罰金，又於八十六年間犯偽造文書罪，經臺灣高等法院臺中
    分院判處有期徒刑一年確定，嗣經定應執行刑為有期徒刑一年一月，於九十二年
    三月廿八日入監服刑，至九十三年二月七日縮短刑期出監而執行完畢，此有臺灣
    高等法院被告全國前案紀錄表附卷可考，並為被告乙○○所供明，是被告乙○○
    前案所處之有期徒刑二月部分，因合併執行，至九十三年二月七日始執行完畢，
    乃原審認被告乙○○前案所處之有期徒刑二月，於八十七年五月五日執行完畢後
    ，五年內再犯本案之竊盜罪，而依累犯規定加重其刑，尚有未洽。被告乙○○上
    訴意旨執前詞指摘原判決不當，雖無理由，但原判決此部分既有可議，自應將之
    撤銷改判。爰審酌被告乙○○結夥七人盜採砂石，使用挖土機二輛及大貨車四輛
    ，規模不少、情節非輕、犯罪後飾詞卸責、態度欠佳，及其參予犯罪情節之輕重
    等一切情狀，量處如主文所示之刑。被告等七人用以犯罪之挖土機二輛及大貨車
    四輛，均為陳中慶所有，為陳中慶所陳明，自不能予以宣告沒收，併予明。
六、公訴意旨另以：被告己○○、庚○○、丙○○、戊○○、乙○○、甲○○、丁○○等人之前開行為，另犯水利法第九十二條之一中段罪嫌。惟按水利法於九十二
    年二月六日修正，依修正前水利法第七十八條第一項第三款原規定：主管機關為
    保護水道，應禁止在行水區內擅採砂石、堆置砂石或傾倒廢土。而依同法九十二
    條之一第一項則規定如有違反七十八條第一項各款情形之一者，除通知限期回復
    原狀、清除或廢止違禁設施外，處六千元以上三萬元以下罰鍰；因而損害他人權
    益者，處三年以下有期徒刑、拘役或科或併科四千元以上二萬元以下罰金；致生
    公共危險者，處五年以下有期徒刑，得併科六千元以上三萬元以下罰金。亦即行
    為人有違反水利法第七十八條第一項各款情形時，尚須達因而損害他人權益，或
    致生公共危險者，始足成罪，否則僅屬應處以行政罰鍰之問題。然依新修正之第
    七十八條之一第三款仍規定，河川區域內採取或堆置士石之行為應經許可，於違
    反該規定時，則依新修正第九十二條之二及九十四條之一規定，除應處新台幣一
    百萬元以上五百萬元以下罰鍰外，如因此有致生公共危險者，處五年以下有期徒
    刑，得併科新臺幣五十萬元以上五百萬元以下罰金。因而致人於死者，處無期徒
    刑或七年以上有期徒刑。致重傷者，處三年以上、十年以下有期徒刑。該次修正
    已刪除因採取土石「因而損害他人權益」之不確定法律構成要件，而須科處刑罰
    之規定，另將原「因而損害他人權益」具體限縮規定為「因而致人死亡或重傷」
    ，並提高該種犯罪型態之法定刑，而較舊法為重。惟按行為後法律有變更者，應
    依刑法第二條第一項從新從輕原則予以比較適用，係指被告之行為完成或終止後
    ，不論變更修正前之刑罰法律，或修正後至法院裁判時之法律，均構成犯罪而應
    科以刑罰者而言。準此，本案被告等之前揭行為已非新法處罰之範圍，自無比較
    新舊法之問題。被告己○○、庚○○、丙○○、戊○○、乙○○、甲○○、丁○○之行為既於水利法修正後，不構成犯罪，惟因公訴人認被告己○○等人此部分
    犯嫌與其等加重竊盜罪犯行，為一行為觸犯數罪名之想像競合犯，屬裁判上一罪
    ，故此部分不另為免訴之諭知。
據上論斷，應依刑事訴訟法第三百六十八條、第三百六十九條第一項前段、第三百六
十四條、第二百九十九條第一項前段，刑法第二十八條、第三百二十一條第一項第四
款，判決如主文。
本案經檢察官郭振昌到庭執行職務。
中    華    民    國     九十三     年       四       月      二十七    日
                              臺灣高等法院高雄分院刑事第一庭
                                  審判長法官  吳水木
                                        法官  趙文淵
                                        法官  洪慶鐘
右正本證明與原本無異。
不得上訴。
                                      書記官  彭筱瑗
中    華    民    國     九十三     年       四       月      二十八    日
附錄：本判決論罪科刑法條：
刑法第三百二十一條第一項第四款
犯竊盜罪而有左列情形之一者，處六月以上五年以下有期徒刑：
四、結夥三人以上而犯之者。
                                                                        Ｑ
